【裁判字號】    89,易,390
【裁判日期】    891016
【裁判案由】    違反著作權法
【裁判全文】
臺灣高雄地方法院刑事判決                          八十九年度易字第三九０號
    公  訴  人  臺灣高雄地方法院檢察署檢察官
    被      告  乙○○
右列被告因違反著作權法案件，經檢察官提起公訴（八十八年度偵字第二三０七九號
），及移送併案案理（八十八年度偵字第二二０三三號），本院判決如左：
    主    文
乙○○無罪。
    理    由
一、公訴意旨略以：被告乙○○係設於高雄縣鳳山市○○路一０九號「新賞家德研科
    技影音聯盟鳳山店」之實際負責人，明知其於民國八十八年八月九日向「年登企
    業社」（起訴書誤載為聯登企業社）所購買之「貞子謎咒」ＶＣＤ影音光碟片，
    為告訴人甲○○○○有限公司享有著作財產權之影音著作物，且係專供家庭用，
    未經許可不得作為出租營利之用，被告竟基於概括之犯意，連續自八十八年八月
    二十七日起至同年月二十九日止，多次以新臺幣（下同）三十元至五十元不等之
    代價，將之出租予不特定顧客營利，而侵害告訴人之著作財產權。嗣於八十八年
    九月三日下午三時二十分許，在上址為警查獲，並扣得「貞子謎咒」盜版影音光
    碟一片，因而認被告涉有違反著作權法第九十二條之罪嫌云云。
二、按犯罪事實應依證據認定之，無證據不得推定其犯罪事實，刑事訴訟法第一百五
    十四條定有明文。又被告否認犯罪事實所持之辯解，縱屬不能成立，仍非有積極
    證據足以證明其犯罪行為，不能遽為有罪之認定，最高法院三十年上字第一八三
    一號亦著有判例。公訴人認被告涉有違反著作權法第九十二條之罪嫌，無非以被
    告坦承有出租「貞子謎咒」影音光碟片等情不諱，及告訴代理人周錫宏、唐悅真
    於偵查中指述綦詳，並有扣案之盜版影音光碟一片、碟片出租明細、磁片基本資
    料表各一紙、照片五幀及前開影音著作權權利證明清冊在卷可稽為其主要論據。
三、訊據被告固不否認有前揭購買「貞子謎咒」影音光碟供出租等情，惟堅詞否認有
    何違反著作權法犯行，並辯稱伊係向年登企業社業務員翁政樺所購買，且伊根本
    不知何人有合法代理權等語。
四、經查：被告供出租使用之「貞子謎咒」影音光碟，係向年登企業社翁政樺購買取
    得等情，業據證人黃年達即年登企業社負責人到庭證述屬實，並有年登企業社進
    貨驗收單、切結書、翁政樺名片影本各一紙附卷可證。是被告辯稱該「貞子謎咒
    」影音光碟係向年登企業社翁政樺所購買等情，尚堪採信。
五、再查：「貞子謎咒」視聽著作確係日本人之著作，並於八十八年一月二十三日在
    日本首次發行，嗣於八十八年五月三十一日始授權學者股份有限公司於臺灣地區
    之錄影帶（ＶＨＳ、ＬＤ、ＶＣＤ及家庭用錄影帶之公開放映權，但不包括ＤＶ
    Ｄ）發行權及電視播放權，授權期間自八十八年六月一日起至九十三年五月三十
    一日止；學者股份有限公司再於八十八年八月十日授權告訴人好朋友公司發行權
    ，而告訴人好朋友公司並於八十八年八月二十五日起據以開始發行影音光碟，亦
    據告訴代理人周錫宏指述綦詳，復有行政院新聞局錄影節目審查合格證明書、版
    權證明書、首次發行證明書（日文版）、錄影帶發行權及電視播放權授權證明書
    （中日文版）等在卷可稽。從而，「貞子謎咒」視聽著作既係日本人之著作，則
    一般之消費者或出租業者無從得知該「貞子謎咒」視聽著作是否有授權在臺灣地
    區發行，或是否授權何人（包括法人）發行，即合於常理。況告訴人迄至八十八
    年八月二十五日起始在臺灣地區發行影音光碟，尤難以苛責一般之消費者或出租
    業者於短時間內主動查詢該「貞子謎咒」視聽著作是否有授權在臺灣地區發行，
    或是否授權何人（包括法人）發行，因此縱然一般之消費者或出租業者有疏於查
    詢而購買未經授權之重製物之情事，亦難認有明知之犯意，充其量不過係過失。
    揆諸前揭說明，姑不論該「貞子謎咒」視聽著作是否受我國著作權法之保護（詳
    如後述），然被告既係向一般之影視代理商販入該「貞子謎咒」影音光碟，自無
    何違反常情之情事；且該「貞子謎咒」視聽著作又係日本人之著作，告訴人亦迄
    至八十八年八月二十五日起始在臺灣地區發行影音光碟，則被告辯稱伊根本不知
    何人有合法代理權等情，亦非全然無據，又合於常理，應堪足採信。是縱然扣案
    之「貞子謎咒」影音光碟係非法重製物，然被告既非「明知」，自難認其有明知
    之犯意，乃不得以違反著作權法第九十二條之規定相繩。
六、末查，外國人之著作除合於著作權法第四條之規定，始得依我國之著作權法享有
    著作權。又「貞子謎咒」視聽著作係日本人之著作，而於八十八年一月二十三日
    在日本首次發行，迄至八十八年八月二十五日起始在臺灣地區發行，已如前述。
    據此，依著作權法第四條第一、二款之規定，不論日本國與我國有無互惠關係或
    對我國人之著作予以相同之保護，該「貞子謎咒」視聽著作均不受我國著作權法
    之保護。茲有疑義者，乃係該「貞子謎咒」是否受北事務協調委員會與美國在台
    協會於八十二年七月十六日簽署生效之「北美事務協調委員會與美國在台協會著
    作權保護協定」之保護（參著作權法第四條但書），而在我國享有著作權？按告
    訴代理人周錫宏依據該協定第一條第四項之規定主張該「貞子謎咒」視聽著作在
    我國享有著作權。惟查，日本國雖係伯恩會員國，然「北美事務協調委員會與美
    國在台協會著作權保護協定」係源自著作權法第四條所稱之協定另有約定之規定
    ，而著作權法第四條乃規範關於外國人著作在我國是否享有著作權之保護，故我
    國人顯非著作權法第四條所規範之對象甚明。故「北美事務協調委員會與美國在
    台協會著作權保護協定」應僅係規範對於美國人在台灣之著作權保護及我國人在
    美國境內之著作權保護，我國人自不得據以援用。據此，告訴代理人周錫宏主張
    依「北美事務協調委員會與美國在台協會著作權保護協定」第一條第四項之規定
    ，而認該「貞子謎咒」視聽著作在我國享有著作權云云，乃洵無足採。
七、綜上所述，依我國著作權法第四條之規定，日本人之著作即「貞子謎咒」視聽著
    作，應不受我國之保護，縱有重製之行為，亦不得認有違反著作權法之情事。又
    縱然該「貞子謎咒」視聽著作受我國著作權法之保護，然被告既非「明知」扣案
    之「貞子謎咒」影音光碟係侵害著作權之非法重製物，自亦不得以違反著作權法
    第九十二條之規定相繩。再者，縱然被告確有不察而出租該「貞子謎咒」影音光
    碟之情事，充其量亦僅屬過失，惟著作權法第九十二條之罪亦無過失犯之處罰規
    定。此外，復查無其他積極證據足資證明被告有何違反著作權法之犯行，揆諸首
    開說明，依法自應諭知無罪之判決。
八、另臺灣高雄地方法院檢察署檢察官移送併辦（八十八年度偵字第二二０三三號）
    意旨略以：被告另係設於高雄市○○區○○路一一九號「新賞家德研科技影音聯
    盟」之實際負責人，明知「貞子謎咒」ＶＣＤ影音光碟片，為告訴人享有著作財
    產權之影音著作物，且係專供家庭用，未經許可不得作為出租營利之用，被告竟
    將之出租予不特定顧客營利，而侵害告訴人之著作財產權。嗣於八十八年九月一
    日下午二時許，在上址為警查獲，並扣得「貞子謎咒」盜版影音光碟一片，因而
    認被告涉有違反著作權法第九十二條之罪嫌，因與前開違反著作權法部分有連續
    犯之裁判上一罪關係而移送併辦，惟查被告被訴違反著作權法部分已為無罪之諭
    知，業如前述，則移送併辦部分即無從認與前開公訴部分有裁判上一罪關係，而
    無從併辦，應退還檢察官另行處理，併此敘明。
據上論斷，應依刑事訴訟法第三百零一條第一項，判決如主文。
本案經檢察官李宛凌到庭執行職務。
中    華    民    國      八十九      年      十      月      十六      日
                                臺灣高雄地方法院刑事第七庭
                                    法  官  蔡  正  雄
右正本證明與原本無異。
如不服本判決，應於判決送達後十日內，向本院提出上訴狀。
                                    書記官  許  雅  惠
中    華    民    國      八十九      年      十      月      十六      日


司法院資訊處製作；財團法人民間司法改革基金會備份。
